【裁判字號】    95,簡上,50
【裁判日期】    951117
【裁判案由】    給付管理費
【裁判全文】
臺灣臺北地方法院民事判決              95年度簡上字第50號
上  訴  人  乙○○
被上訴人    世貿帝國大樓管理委員會
法定代理人  甲○○
訴訟代理人  蕭萬龍律師
            張百欣律師
複  代理人  彭國良律師
上列當事人間請求給付管理費事件，上訴人對於民國94年11月30
日本院臺北簡易庭第一審判決（94年度北簡字第34332號）提起
上訴，本院於民國95年10月30日辯論終結，茲判決如下：
    主    文
上訴駁回。
第二審訴訟費用由上訴人負擔。
    事實及理由
一、被上訴人主張：上訴人為門牌號碼桃園縣桃園市○○路1071
    號13樓之5、之6房屋所有權人，（下稱系爭房屋13樓之5、
    之6），屬世貿帝國大樓（下稱系爭大樓）之區分所有權人
    ，為被上訴人所管理之建物，詎上訴人自民國89年8月起拒
    繳管理費，迄93年11月止，計積欠新臺幣（下同）214,746
    元（其中系爭房屋13樓之5為94,449元，13樓之6為120,297
    元），經催告仍未履行，為此依公寓大廈管理條例第21條、
    及87年4月1日修訂之世貿帝國大樓規約與經費收支辦法（下
    分稱87年規約、87年經費收支辦法），歷次管理委員會會議
    紀錄及93年4月22日修訂之世貿帝國大樓規約與經費收支辦
    法（下分稱93年規約、93年經費收支辦法）提起本訴，請求
    上訴人給付被上訴人214,746元及自94年4月15日起至清償日
    止，按年息5%計算之利息（原審為被上訴人勝訴之判決，上
    訴人聲明不服），並為答辯聲明：上訴駁回。
二、上訴人辯稱：
（一）被上訴人由少數人不合法決定之事項，不能拘束全體區分
      所有權人：
    (1)有關區分所有權人應分擔或負擔之費用，應由區分所有權
      人會議依法訂定規約規定，或由區分所有權人會議依公寓
      大廈管理條例第29規定議決，並應依同法第32條公告、保
      存會議紀錄及有關文件。被上訴人請求之管理費，並未經
      區分所有權人會議依法訂定規約規定，也非由區分所有權
      人會議依法議決，自不能拘束全體區分所有權人，其請求
      於法無據。而本件被上訴人乃是由少數人把持，如89年至
      92 年等四年度之住戶大會簽到名單及委任書，大樓委員
      會成員半數以上由台硝化工公司、台硝建設公司、長昇建
      設公司、台聯投資公司等，該等公司皆為被上訴人之法定
      代理人所屬公司之關係企業公司，足證未依法組織設立之
      管理委員會；其對於區分所有權人名冊不公開給區分所有
      權人參閱，有關會議資料不依規定送達各區分所有權人，
      公共基金及管理費之收入支出不公開。
    (2)另以被上訴人所示之該大樓第十屆第一次管委會會議記錄
      計算本件之管理費，原先是每坪每月100元，目前是85 元
      ，每戶每月之管理費幾達6,000元，比臺北市大樓之管理
      費高出甚多，如非空屋而是有人居住的，加收公共水電費
      及加班電費後，費用更為驚人，可見其所設定管理費之不
      合理。又當地房租每月每坪租金約450元，以上訴人所有
      系爭房屋13樓之5房屋58.21坪為例，每月租金約26,000元
      ，但連管理費卻要增加6,000元，使得房客負擔極重，而
      不願承租，致使上訴人兩間房屋長期空置，損失嚴重。
（二）收取管理費未依法決議：
    (1)被上訴人稱該大樓之管理費調為每坪100元是第六次區分
      所有權人會議決議，調為90元是第十屆第一次管理委員會
      （非區分所有權人會議）所決議；調為85元是同屆第四次
      管理委員會會議決議；惟被上訴人未提出第六屆區分所有
      權人名冊、簽到簿及委任書，自無法證明其已依法召開第
      六屆區分所有權人會議；另所提出之「區分所有權人會議
      第六次會議記錄」，未表明會議時間、地點、主席、記錄
      及證明其真正之資料，無法證明區分所有權人會議已依法
      召開及議決每坪管理費為100元，其請求自無根據。另依
      「世貿帝國大樓組織章程」第8條規定，管理委員會之職
      權為「本大樓管理費分擔標準之決定及執行」，其第十屆
      第四次管理委員會並議決擬收取之管理費標準，此與公寓
      大廈管理條例規定有違；倘認本件擬收取之管理費已依法
      決議，但上訴人並未參與此決議，此決議亦未曾正式依法
      公告通知上訴人，且此決議擬收取之管理費亦顯然過高，
      顯失公平。另被上訴人雖提供89、90、92年度區分所有權
      人會議出列席之簽到名冊，惟該名冊所簽到者只有少數幾
      名人員代表，該少數幾名人員是否受合法委任，原審未查
      。
    (2)被上訴人雖提出本件擬收取管理費之相關該大樓規約、經
      費收支辦法、歷次管理委員會會議記錄等文件，但該相關
      文件中並未說明以何標準計算本件擬收取之管理費。有關
      公寓大廈區分所有權人應分擔或負擔之費用，依公寓大廈
      管理條例第3條第12款、第26、29、31條規定，應由區分
      所有權人會議依法訂定規約約定，或由區分所有權人會議
      議決。本件規約自93年4月22日第十二屆區分所有權人會
      議決議通過另區分所有權人會議之決議，應有區分所有權
      人過半數及其區分所有權比例占出席人數區分所有權合計
      過半數之同意行之，而被上訴人所提示上開相關文件並未
      計算說明歷次區分所有權人會議之出席人數及決議人數是
      否已違法定標準，實不符合公寓大廈管理條例之規定，如
      94年度區分所有人會議以觀，與會人數不到一半，足可為
      證，被上訴人陳稱依法議決通過等語，應舉證其說；且最
      高法院92年度臺上字第2517號判決意旨：「公寓大廈管理
      委員會為人的組織體，區分所有權人會議為其最高意思機
      關。其區分所有權人會議之召集程序或決議方法，違反法
      令或章程時，依公寓大廈管理條例第1條第2項規定，固應
      適用民法第56條第1項撤銷總會決議之規定，由區分所有
      權人請求法院撤銷區分所有權人會議之決議。惟區分所有
      權人會議如係由無召集權人所召集而召開，既非公寓大廈
      管理委員會合法成立之意思機關，自不能為有效之決議，
      且在形式上亦屬不備成立要件之會議，其所為之決議當然
      自始完全無決議之效力。於此情形，即屬依法提起確認該
      會議決議不存在之訴以資救濟之範疇，而非在上述撤銷會
      議決議之列。」本件區分所有權人會議係由少數人召開，
      所為之決定自不能為有效之決議，係自始無效，上訴人自
      無繳交本件管理費之義務。
（三）上訴聲明：原判決廢棄，被上訴人於第一審之訴及假執行
      聲請均駁回。
三、不爭執事項：
（一）上訴人為係爭房屋所有權人，屬系爭大樓之區分所有權人
      ，自89年8月起至93年11月止之管理費合計214,746元迄未
      繳付。
（二）系爭大樓管理委員會經桃園縣政府以87年11月24日87府工
      建字第230281號函准予報備（原審卷第24頁）。
四、被上訴人請求上訴人給付上開未繳之管理費，上訴人則以前
    揭情詞置辯，本件主要爭執在：（一）管理委員會設置是否
    合法。（二）管理費是否經區分所有權人會議決議。茲就兩
    造上開爭執分敘如下：
（一）管理委員會設置是否合法部分：
    (1)按「區分所有權人會議之決議，除本條例或規約另有規定
      外，應有區分所有權人過半數及其區分所有權比例合計過
      半數之出席，以出席人數過半數及其區分所有權比例占出
      席人數區分所有權合計過半數之同意行之。各專有部分之
      區分所有權人有一表決權。數人共有一專有部分者，該表
      決權應推由一人行使。第一項任一區分所有權人之區分所
      有權占全部區分所有權五分之一以上者，其超過部分不予
      計算。區分所有權人因故無法出席區分所有權人會議時，
      得以書面委託他人代理出席。」修正前公寓大廈管理條例
      第29條定有明文。又上開規定於92年12月31日修正為同條
      例第31條，並規定「區分所有權人會議之決議，除規約另
      有規定外，應有區分所有權人三分之二以上及其區分所有
      權比例合計三分之二以上出席，以出席人數四分之三以上
      及其區分所有權比例占出席人數區分所有權四分之三以上
      之同意行之。」
    (2)查公寓大廈區分所有權人會議，有類於社團法人之總會為
      意思機關，是區分所有權人會議其程序或決議有瑕疵時，
      自可類推適用民法第56條規定。次按總會之召集程序或決
      議方法違反法令或章程時，社員得於三個月內請求撤銷其
      決議，但出席社員對於召集程序或決議方法未當場表示異
      議者，不在此限，總會決議之內容違反法令或章程者無效
      ，此為民法第56條所明定。依此如主張區分所有權人會議
      ，出席人數不足法定人數，或出席者之所有權應有部分合
      計未達法定比例者，均係決議方法之違法，並非決議內容
      之違法（最高法院63年臺上字第965號判例可資參照）。
      如果有上述情形，各區分所有權人自應依前揭法律之規定
      ，得於決議後3個月內請求法院撤銷其決議。該項決議，
      在未經法院撤銷之前，各區分所有權人，均自不得主張該
      決議係無效。
    (3)系爭大樓於87年成立管理委員會，經向桃園縣政府辦理登
      記，亦經桃園縣政府核准備查在案，此有桃園縣政府87年
      11月24日87府工建字第230281號函及公寓大廈管理組織報
      備證明在卷可參（原審卷第24頁至25頁）。其後之區分所
      有權人會議，均係由管理委員會主任委員所召集，有各該
      區分所有權人會議紀錄可參，此核與系爭大樓管理規約第
      3條關於「…區分所有權人會議之召集：1.由現任管委會
      主委召集，於會議結束時由改選之下屆管委會主委擔任下
      次會議之召集人；爾後每年定期召集會議一次」之規定相
      符，尚難認為有上訴人所指由無召集權人召開會議之問題
      。再系爭大樓計有168戶，依上訴人所提出之開會統計紀
      錄，系爭大樓區分所有權人會議之戶數，扣除未參加開會
      者，89年為118戶、90年為123戶、91年為115戶、92年為
      113戶、93年為112戶、94年為116戶，其自92年以後之戶
      數均已達總戶數之2/3。至上訴人雖質疑上開參與開會戶
      數中，89年有18戶無委託書；90年有34戶無委託書，1戶
      委託書不符；91年有24戶無委託書；92年有32戶無委託書
      ，10戶委託書不符；93年有45戶無委託書；94年有103戶
      無委託書，然此已為被上訴人所否認。況且依前開說明，
      此係屬決議方法違法，依民法第56條規定，在依法撤銷前
      ，均屬有效，而上開89年至94年之區分所有權人會議決議
      ，已逾決議後3個月之除斥期間。是被上訴人之管理委員
      會，依法仍屬合法成立，上訴人上開主張，尚無可取。至
      上訴人另指系爭大樓管理委員會長期為少數人所把持一節
      ，縱認屬實，惟管理委員會如有不法或怠職之情形，多係
      系爭大樓各區分所有權人利益被侵害，外人實難得以知曉
      ，自應由各該區分所有權人確實監督，果查有不法或失職
      情形亦可由區分所有權人依法追究其民刑事責任。此始符
      合公寓大廈管理條例落實公寓大廈之管理維護及給予各該
      公寓大廈自治之精神，尚難因此而得拒絕繳納管理費。
（二）管理費是否經區分所有權人會議決議部分：
    (1)按「專有部分、約定專用部分之修繕、管理、維護，由各
      該區分所有權人或約定專用部分之使用人為之，並負擔其
      費用。共用部分、約定共用部分之修繕、管理、維護，由
      管理負責人或管理委員會為之。其費用由公共基金支付或
      由區分所有權人按其共有之應有部分比例分擔之。但修繕
      費係因可歸責於區分所有權人或住戶之事由所致者，由該
      區分所有權人或住戶負擔。其費用若區分所有權人會議或
      規約另有規定者，從其規定。」公寓大廈管理條例第10條
      第1、2項定有明文（92年12月31日修正前公寓大廈管理條
      例第10條條文為「專有部分、約定專用部分之修繕、管理
      、維護，由各該區分所有權人或約定專用部分之使用人為
      之，並負擔其費用。共用部分、約定共用部分之修繕、管
      理、維護，由管理負責人或管理委員會為之。其費用由公
      共基金支付或由區分所有權人按其共有之應有部分比例分
      擔之。但修繕費係因可歸責於區分所有權人之事由所致者
      ，由該區分所有權人負擔。前項共用部分、約定共用部分
      之管理、維護費用，區分所有權人會議或規約另有規定者
      ，從其規定」）。
    (2)查，系爭大樓之管理費於87年所有權人會議決議將管理費
      由每坪70元調整為每坪100元，其內容略為：「…公共基
      金及管理費調整案…說明：為因應管理費入不敷出，擬建
      議自87年1月起調高管理費為每坪100元。本大樓啟用迄今
      6年餘，各項重要設備漸形老化，維修機率及費用日益增
      加，目前設備基金已用罄，擬自87年1 月份加收『公共基
      金』每坪1,000元計，以維護大樓設備正常運作及儲蓄設
      備汰換基金。決議：管理費由70元調整為100元，經與會
      區分所有權人熱列討論，照案通過。公共基金部分則暫緩
      實施。」有區分所有權人會議第六次會議紀錄影本可參（
      原審卷第138頁）。系爭大樓之大樓87年規約第6條第2項
      亦規定：「1.由現住戶按坪數比例分攤，目前仍以每坪每
      月100元計，爾後區分所有權人大會得視需要調整之」。
      89年之區所有權人會議臨時動議提案四決議：「…本會議
      決調降公共水電費為每坪55元，並自89年5月份實施」。
      91年之區分所有權人會議中，上訴人曾提案空戶管理費應
      有更大折扣空間。決議為：「委託第10屆委員成立之後，
      就簡先生所提之問題提會研議管理費之負擔標準，授權第
      十屆委員會討論後施行。」嗣91年12月26日被上訴人之管
      理委員會決議管理費由原每坪90元調降為每坪85元，有第
      十屆第四次管理委員會會議紀錄影本可佐（原審卷第125
      頁）。93年規約關於管理費之收取則依此改為每坪85元（
      原審卷第41頁），是被上訴人所決議管理費之收取標準，
      均係區分所有權人會議決議，其後調降管理費，或係區分
      所有權人會議授權管理委員會決議而實施，與公寓大廈管
      理條例第10條之規定並不相違，上訴人自有遵守之義務。
      本件被上訴人所向上訴人收取之管理費，自89年8月起至
      91年3月止，係以每坪100元計算；自91年4月起至91 年11
      月止，係以每月90年計算；92年7月係每坪85年計算（原
      審卷第9頁明細表參照），均係依上開決議收取管理費之
      標準而為，核無不合，是上訴人關於此部分之抗辯，亦不
      足取。
五、從而，被上訴人訴請被上訴人給付214,746元管理費，及自
    起訴狀繕本送達翌日即94年4月15日起至清償日止，按年息
    5%計算之利息，為有理由，原審因予准許，合於法律規定，
    並無不當。上訴意旨指摘原判決不當，求予廢棄改判，為無
    理由，應予駁回。
六、本件事證已臻明確，兩造其餘主張陳述及所提之證據，經審
    酌後於本件判決結果無影響，爰不逐一論駁，附此敘明。
七、據上論結，本件上訴為無理由，依民事訴訟法第436條之1第
    3項、第449條第1項、第78條，判決如主文。
中    華    民    國    95    年    11    月    17    日
                  民事第二庭審判長法  官  鄭純惠
                                  法  官  楊代華
                                  法  官  蔡政哲
上為正本係照原本作成
不得上訴第三審
中    華    民    國    95    年    11    月    17    日
                                  書記官  曾靖雯


司法院資訊處製作；財團法人民間司法改革基金會備份。
